臺中高等行政法院裁定
110年度訴字第332號
原      告  松鶴社區管理委員會

代  表  人  楊進羿                                     
訴訟代理人  李錫秋  律師
被      告  彰化縣政府                                
代  表  人  王惠美                                    
訴訟代理人  洪梓蔚                                    
            郭立昇                                    
參  加  人  樹陽建設開發有限公司

代  表  人  辛瑞津              
上列當事人間水土保持法事件，原告不服行政院農業委員會中華
民國110年10月6日農訴字第1100713733號訴願決定，提起行政訴
訟。本院裁定如下︰
    主  文
樹陽建設開發有限公司應獨立參加本件被告之訴訟。
    理  由
一、按行政法院認為撤銷訴訟之結果，第三人之權利或法律上利
    益將受損害者，得依職權命其獨立參加訴訟，行政訴訟法第
    42條第1項定有明文。
二、緣原告查知參加人樹陽建設開發有限公司（下稱樹陽公司）
    擬具「彰化縣彰化市福山段1098地號等16筆土地住宅新建工
    程水土保持計畫」（下稱系爭水保計畫），前經被告以民國
    （下同）109年3月27日府水保字第1090101685號函核定，並
    取得被告所核發之系爭水保計畫之施工許可證（下稱施工許
    可證)在案。嗣原告以其向社團法人臺灣省土木技師公會（
    下稱土木技師公會）申請系爭水保計畫基地下方既有擋土牆
    （下稱系爭擋土牆）安全鑑定，該公會初勘結論認系爭擋土
    牆安全堪慮且系爭水保計畫内容有重大瑕疵，另緊臨系爭水
    保計畫工程之福山段土地多次發生崩塌等情，以110年4月19
    日松鶴字第11000001號函向被告申請廢止系爭水保計畫及其
    施工許可證。經被告以110年4月28日府水保字第1100141669
    號函（下稱系爭函文）復原告略以，其非系爭水保計畫之水
    土保持義務人，且系爭水保計畫未有水土保持計畫審核監督
    辦法(下稱審監辦法）第31條規定之適用；另原告針對系爭
    擋土牆相關安全疑慮，被告將函請土木技師公會說明，如系
    爭擋土牆現況鑑定確有安全不足，將函請系爭擋土牆之水土
    保持義務人進行改善等語。原告不服，提起訴願，經行政院
    農業委員會以110年10月6日農訴字第1100713733號訴願決定
    不受理，於是提起本件行政訴訟。　　
三、原告起訴主張略以：
  ㈠經查，被告110年4月28日府水保字第1100141669號函（即系
    爭函文），核其内容實乃對原告所申請廢止「彰化縣彰化市
    福山段1098地號等16筆土地住宅新建工程」之「水土保持計
    畫、水土保持施工許可證及建造執照」之請求予以否准，係
    為對外發生法律效果之單方行政行為，不因其用語、形式以
    及是否有後續行為或記載不得聲明不服之文字而有異，依司
    法院釋字第423號解釋意旨，應屬於之行政處分性質。換言
    之，被告係以「原告非系爭水土保持計畫之水土保持義務人
    」、「本案尚無水土保持計畫審核監督辦法第31條相關規定
    適用」等理由，為實質上已有拒絕原告所申請之廢止「彰化
    縣彰化市福山段1098地號等16筆土地住宅新建工程」之「水
    土保持計畫、水土保持施工許可證」等請求，依目前實務見
    解，顯已對原告之權利直接發生公法上之法律效果，自屬拒
    絕申請之行政處分，並不因其用語、形式以及是否有後續行
    為或記載不得聲明不服之文字而有異。準此，此乃被告單方
    對外所做規制之意思，是系爭函文應具行政處分性質，自屬
    行政程序法第92條所規定之行政處分（臺北高等行政法院10
    7年度訴字第762號、高雄高等行政法院106年度訴字第312號
    判決意旨參照），故訴願決定以系爭函文非行政處分之理由
    ，顯然於法不合。
  ㈡次查，本件松鶴社區係屬一封閉型社區，其社區住戶所有土
    地坐落於樹陽公司所有系爭建造執照基地之鄰地，且社區坐
    落土地與系爭基地均位於山坡地，又系爭擋土牆背填側主筋
    嚴重暴露、混凝土崩裂、主筋排列位置錯誤，及該處擋土牆
    底部與頂部伸縮縫乾縮寬度不一致、伸縮縫最頂處兩側牆面
    垂直向之變位不平整等情，實難謂對社區居民未有危及其安
    全或財產之虞。再者，樹陽公司所提出之「彰化縣彰化市福
    山段1098地號等16筆土地住宅新建工程」之系爭水土保持計
    畫中，其第6-17頁至第6-18頁稱「下邊坡擋土牆身無龜裂及
    傾斜之狀況」等語，惟參加人除未於擬具系爭水土保持計畫
    前檢測、鑑定系爭擋土牆之安全係數，亦未具系爭擋土牆之
    原始設計圖說，即以目測與不實之照片作為申請系爭水土保
    持計畫之依據。況且，系爭水土保持計晝之審查結論第4點
    亦明示：「圖3.13、3.14、6.6所示，預力樁均非水土保持
    設施」，惟參加人仍以預力樁屬於水土保持計畫基礎，作為
    擬具系爭水土保持計畫一部及其維持施工現場其邊坡穩定之
    方法。是以，綜合前開說明，足證系爭水土保持計晝具有嚴
    重瑕庇，而原處分其事實亦為錯誤認定，有重大瑕疵。另查
    ，系爭擋土牆所坐落之土地為松鶴社區其住戶所有，且系爭
    水土保持計畫亦將系爭擋土牆列為其邊坡穩定設施，從而依
    據水土保持法第4條規定：「公、私有土地之經營或使用，
    依本法應實施水土保持處理與維護者，該土地之經營人、使
    用人或所有人，為本法所稱之水土保持義務人」，是松鶴社
    區即為本件之水土保持義務人。
  ㈢又建築法、建築設計施工編規定第13章第1節山坡地基地不得
    開發建築認定基準，及水土保持法第1條、第8條第1項第5款
    、第12條第1項、水土保持計畫審核監督辦法第31條、第28
    條等規定，除有保育水土資源，涵養水源的公益目的外，依
    其規範效果，也有保障擬開發地域因開發行為可能造成災害
    範圍内的土地所有權人或土地實際使用人生命、身體及財產
    安全的目的。即上開規定所欲產生的規範效果亦有保障「鄰
    近住宅基地」所有人之意旨，從而，鄰近系爭基地之住戶對
    系爭建造執照、水土保持計畫及水土保持施工許可證之核發
    ，應屬有法律上利害關係，且亦為本件之水土保持義務人，
    足認原處分及訴願決定之說明有重大瑕疵。
  ㈣再綜觀系爭函文内容，除未具體說明為何原告非水土保持計
    畫之水土保持義務人外，亦未明確說明本件原告申請函所指
    之事項，是依臺北高等行政法院91年度訴字第5284號判決意
    旨，被告未於系爭函文内指明原告所申請事項之具體事實、
    所採用之證據資料與具體法令項款、本件事實涵攝於法令構
    成要件之判斷及法律效果斟酌之依據等，自難謂已盡處分理
    由說明之義務，則系爭函文内容於理由及内容上即有明確性
    之欠缺，顯有違反行政程序法第5條所定行政行為内容應明
    確之原則，及同法第43條、第96條第1項第2款之規定。準此
    ，系爭函文於上開部分為明顯有瑕疵。
  ㈤綜上所述，被告實已否准原告之申請，然系爭函文並未具體
    敘明否准原告申請之理由，且於參加人興建完成前後，均將
    對松鶴社區全體住戶造成安全顧慮，又系爭基地之坡度陡峭
    ，必須再經二次整地工程，建築基地之地盤穩定性堪慮，亦
    有地層下陷或崩塌或形成土石流之危險，如許參加人興建建
    物，將有破壞山坡地排水設施，危及松鶴社區居民生命財產
    安全之虞。是以，基於「系爭水土保持計畫具有重大瑕疵」
    、「系爭擋土牆有嚴重之安全疑慮」、「緊鄰系爭新建工程
    之福山段土地多次發生崩塌之事件（尤以103年3月間之事件
    最為嚴重）」，及被告混淆事實，與相關法令規定相悖等因
    素，且因被告怠為行政處分，則基於訴願之行政自我審查功
    能及對人民權利保護，應由訴願受理機關為本件申請之訴願
    決定，然訴願機關卻僅以訴願不受理為程序駁回，未就本件
    之個案事實具體探究，於法不合等語。
  ㈥爰於法定期間內，依法提起本件訴訟。並請求被告應依原告
    於110年4月19日之申請，就「彰化縣彰化市福山段1098地號
    等16筆土地住宅新建工程」之「水土保持計畫、水土保持施
    工許可證及建造執照」，為廢止之行政處分。
四、查，因本件撤銷訴訟之結果，將致參加人之權益有受損之虞
    ，爰為裁定如主文。
中　　華　　民　　國　　111 　年　　3 　　月　　10　　日
                臺中高等行政法院第二庭
                          審判長法  官  劉  錫  賢
                                法  官  林  靜  雯
                                法  官  莊  金  昌
以上正本證明與原本無異。
本裁定不得抗告。
中　　華　　民　　國　　111 　年　　3 　　月　　10　　日
                                書記官  許  騰  云